臺灣桃園地方法院刑事判決
110年度審訴字第356號
公  訴  人  臺灣桃園地方檢察署檢察官
被      告  邱靖皓



上列被告因詐欺等案件，經檢察官提起公訴（110 年度偵字第23
99號、第2713號、第4939號），被告就被訴事實為有罪之陳述，
本院合議庭裁定由受命法官獨任以簡式審判程序進行審理，判決
如下：
    主  文
邱靖皓犯三人以上共同詐欺取財罪，處有期徒刑壹年。
未扣案之犯罪所得新臺幣壹萬捌仟元沒收，於全部或一部不能沒
收或不宜執行沒收時，追徵其價額。
扣案之銀色行動電話壹支（APPLE廠牌、型號IPHONE11）沒收。
    事  實
一、邱靖皓於民國109年11月間、李奇展（所涉加重詐欺等案件
    已由本院另為判決）於109年7月間，分別基於參與犯罪組織
    之犯意，加入由成年男子「陳老大」等所屬3人以上，以實
    施詐術為手段而具有持續性、牟利性及結構性之詐欺犯罪組
    織，由李奇展擔任車手角色、邱靖皓擔任向車手收取贓款之
    收水角色。李奇展、邱靖皓、「陳老大」及其他不詳身分之
    機房成員，意圖為自己不法之所有，基於三人以上共同詐欺
    取財及掩飾、隱匿特定犯罪所得之物之犯意聯絡，先由擔任
    機房人員之詐欺集團成員於109年11月25日上午9時50分至下
    午1時17分許間，撥打電話向范定朗佯稱其子「范晉嘉」遭
    人綁架及毆打，要求范定朗交付贖金新臺幣（下同）68萬元
    等語，范定朗因此陷於錯誤，提領68萬元現金後，於同日中
    午12時50分許，前往桃園市○○區○○路000號武漢國中前，依
    指示將裝有現金68萬元之包裹放在該處後離去；李奇展於同
    日下午1時30分許前往上址取走包裹，並於同日下午3時16分
    許，在桃園市○○區○○路000號治平高中旁自行車道處，將前
    揭裝有現金之包裹交與邱靖皓，邱靖皓再依其他詐欺集團成
    員之指示，將包裹放至桃園市○○區○○路00號中正公園公廁內
    ，並由其他詐欺集團成員取走。嗣經警循線查獲李奇展、邱
    靖皓，並扣得李奇展持用之IPHONE行動電話1支（含SIM卡門
    號0000000000）、取款時身著黑色上衣、鞋子及藍色背包各
    1件，與邱靖皓持用之銀色行動電話1支（無SIM卡）。
二、案經桃園市政府警察局龍潭分局報告臺灣桃園地方檢察署檢
    察官偵查起訴。
     理  由
一、上開犯罪事實，迭據被告邱靖皓於偵訊、本院準備程序及審
    理中坦承不諱（見偵字第2713號卷第88頁，本院審訴卷㈡第3
    7頁、第279頁），核與證人即被害人范定朗於警詢時之證述
    均相符（見他字第3933號卷第43至45頁，偵字第2399號卷第
    69至71頁），並有桃園市政府警察局龍潭分局偵查報告、同
    案被告李奇展計程車叫車紀錄、通聯調閱查詢單、現場照片
    、被害人通聯紀錄翻拍照片、監視器錄影畫面翻拍照片、內
    政部警政署反詐騙諮詢專線紀錄表、桃園市政府警察局龍潭
    分局中興派出所受理刑事案件報案三聯單、受理各類案件紀
    錄表、桃園市政府警察局龍潭分局搜索扣押筆錄、扣押物品
    目錄表、扣押物品收據（見他字第9399號卷第9 至14頁、第
    23頁、第25至41頁、第51至63頁、第65至69頁，偵字第4939
    號卷第79頁、第83至87頁，偵字第2713號卷第59至65頁）等
    附卷可證，堪認前揭被告任意性自白符實。本案事證明確，
    被告犯行堪以認定，應依法論科。
二、論罪科刑：
（一）按共同實施犯罪行為之人，在合同意思範圍以內，各自分
      擔犯罪行為之一部，相互利用他人之行為，以達其犯罪之
      目的者，即應對於全部所發生之結果，共同負責。又共同
      正犯之成立，祇須具有犯意之聯絡及行為之分擔，既不問
      犯罪動機起於何人，亦不必每一階段犯行，均須參與（最
      高法院28年上字第3110號判例、34年上字第862 號判例意
      旨參照）。是以，行為人參與構成要件行為之實施，並不
      以參與構成犯罪事實之全部或始終參與為必要，即使僅參
      與構成犯罪事實之一部分，或僅參與某一階段之行為，亦
      足以成立共同正犯。本案詐欺集團分工細緻，被告邱靖皓
      雖未自始至終參與各階段之犯行，而僅擔任收水工作，惟
      其與詐騙集團其他成員既為詐騙被害人范定朗而彼此分工
      ，堪認係在合同意思範圍內，各自分擔犯罪行為之一部，
      並相互利用他人之行為，以達犯罪之目的，參諸上開說明
      ，被告自應就所參與犯行，對於全部所發生之結果，共同
      負責。
（二）復按105年12月28日修正公布，並於106年6月28日生效施
      行之洗錢防制法第1條規定：「為防制洗錢，打擊犯罪，
      健全防制洗錢體系，穩定金融秩序，促進金流之透明，強
      化國際合作，特制定本法。」與修正前洗錢防制法第1條
      規定：「為防制洗錢，追查重大犯罪，特制定本法。」已
      有明顯不同，可見洗錢防制法的立法目的及其保護法益，
      從「妨害司法權運作」（打擊犯罪），兼及「穩定金融秩
      序、促進金流透明」。又修正後洗錢防制法第2條第2款、
      第3條第2款規定，掩飾刑法第339條詐欺取財犯罪所得去
      向之行為，亦可構成洗錢罪。另依據洗錢防制法第2條修
      正理由第3點所示：「維也納公約第3條第1項第b款第ii目
      規定洗錢行為態樣，包含隱匿或掩飾該財產的真實性質、
      來源、所在地、處置、轉移、相關的權利或所有權之洗錢
      類型，例如：（一）犯罪行為人出具假造的買賣契約書掩
      飾某不法金流；（二）貿易洗錢態樣中以虛假貿易外觀掩
      飾不法金流移動；（三）知悉他人有將不法所得轉購置不
      動產之需求，而擔任不動產之登記名義人或成立人頭公司
      擔任不動產之登記名義人以掩飾不法所得之來源；（四）
      提供帳戶以掩飾不法所得之去向，例如：販售帳戶予他人
      使用。」修正後條文雖未完整規範上開公約所列全部隱匿
      或掩飾態樣，然已可見提供、販售帳戶予他人使用，係掩
      飾不法所得去向、所在之典型行為，所以，使用他人提供
      、販售之帳戶存、提不法所得，用來掩飾或切斷該不法所
      得與犯罪者之關聯性，阻礙金流透明，破壞金融秩序，藉
      以掩飾或隱匿該不法所得之去向、所在，並逃避追訴、處
      罰，更屬於侵害上開洗錢防制法保護法益，而在其立法目
      的之規範範圍。復按洗錢防制法第15條之特殊洗錢罪，係
      在無法證明前置犯罪之特定不法所得，而未能依洗錢防制
      法第14條之一般洗錢罪論處時，始予適用。倘能證明人頭
      帳戶內之資金係前置之特定犯罪所得，即應逕以一般洗錢
      罪論處，自無適用特殊洗錢罪之餘地。例如詐欺集團向被
      害人施用詐術後，為隱匿其詐欺所得財物之去向，而令被
      害人將其款項轉入該集團所持有、使用之人頭帳戶，並由
      該集團所屬之車手前往提領詐欺所得款項得逞，檢察官如
      能證明該帳戶內之資金係本案詐欺之特定犯罪所得，即已
      該當於洗錢防制法第14條第1項之一般洗錢罪；至若無法
      將人頭帳戶內可疑資金與本案詐欺犯罪聯結，而不該當第
      2條洗錢行為之要件，當無從依洗錢防制法第14條第1項之
      一般洗錢罪論處，僅能論以洗錢防制法第15條第1項之特
      殊洗錢罪。另過去實務認為，行為人對犯特定犯罪所得之
      財物或利益作直接使用或消費之處分行為，或僅將自己犯
      罪所得財物交予其他共同正犯，祇屬犯罪後處分贓物之行
      為，非本條例所規範之洗錢行為，惟依修正後洗錢防制法
      規定，倘行為人意圖掩飾或隱匿特定犯罪所得來源，而將
      特定犯罪所得直接消費處分，甚或交予其他共同正犯，而
      由共同正犯以虛假交易外觀掩飾不法金流移動，即難認單
      純犯罪後處分贓物之行為，應仍構成洗錢防制法第2條第1
      或2款之洗錢行為。是被告就本案所取得之款項均交予詐
      騙集團，所為顯係掩飾不法所得之去向、所在，揆諸前開
      說明，要與洗錢防制法第14條第1項之要件相合。
（三）又按加重詐欺罪，係侵害個人財產法益之犯罪，其罪數之
      計算，核與參與犯罪組織罪之侵害社會法益有所不同，審
      酌現今詐欺集團之成員皆係為欺罔他人，騙取財物，方參
      與以詐術為目的之犯罪組織。倘若行為人於參與詐欺犯罪
      組織之行為繼續中，先後多次為加重詐欺之行為，因參與
      犯罪組織罪為繼續犯，犯罪一直繼續進行，直至犯罪組織
      解散，或其脫離犯罪組織時，其犯行始行終結。故該參與
      犯罪組織與其後之多次加重詐欺之行為皆有所重合，然因
      行為人僅為一參與犯罪組織行為，侵害一社會法益，屬單
      純一罪，應僅就「該案中」與參與犯罪組織罪時間較為密
      切之首次加重詐欺犯行論以參與犯罪組織罪及加重詐欺罪
      之想像競合犯，而其他之加重詐欺犯行，祗需單獨論罪科
      刑即可，無需再另論以參與犯罪組織罪，以避免重複評價
      。是如行為人於參與同一詐欺集團之多次加重詐欺行為，
      因部分犯行發覺在後或偵查階段之先後不同，肇致起訴後
      分由不同之法官審理，為裨益法院審理範圍明確、便於事
      實認定，即應以數案中「最先繫屬於法院之案件」為準，
      以「該案件」中之「首次」加重詐欺犯行與參與犯罪組織
      罪論以想像競合。縱該首次犯行非屬事實上之首次，亦因
      參與犯罪組織之繼續行為，已為該案中之首次犯行所包攝
      ，該參與犯罪組織行為之評價已獲滿足，自不再重複於他
      次詐欺犯行中再次論罪，俾免於過度評價及悖於一事不再
      理原則。至於「另案」起訴之他次加重詐欺犯行，縱屬事
      實上之首次犯行，仍需單獨論以加重詐欺罪，以彰顯刑法
      對不同被害人財產保護之完整性，避免評價不足（最高法
      院109年度台上字第3945號判決意旨參照）。經查，本件
      被告於109年11月間加入詐欺集團，並於同年月25日下午1
      時30分許前往事實欄所載地點，向同案被告李奇展收取裝
      有被害人范定朗款項之包裹，其所涉加重詐欺犯行，於11
      0年3月9日經臺灣桃園地方檢察署檢察官以110年度偵字第
      2399、2713、4939號案件提起公訴，並於110年4月12日繫
      屬本院（即本案），此有卷內起訴書及臺灣桃園地方檢察
      署桃檢俊為第110偵2399字第1109033594號函及其上本院
      收狀章在卷可稽，且被告於本件繫屬前，並未因參與該犯
      罪組織而涉犯詐欺罪嫌經提起公訴，此亦有卷內臺灣高等
      法院被告前案紀錄表在卷可佐，是故核其於本件所為，自
      係犯組織犯罪條例第3條第1項後段之參與犯罪組織罪。
（四）核被告所為，係犯組織犯罪防制條例第3條第1項後段參與
      犯罪組織罪、洗錢防制法第14條第1項之洗錢罪、刑法第3
      39條之4第1項第2款之三人以上共同詐欺取財罪（起訴書
      雖漏未論及組織犯罪防制條例第3條第1項後段參與犯罪組
      織罪、洗錢防制法第14條第1項之洗錢罪部分，然經公訴
      檢察官於本院準備程序中當庭補充起訴法條，本院並告以
      被告上開罪名供其答辯，無礙其防禦權行使，是本院自得
      就此部分併予審理）。被告與同案被告李奇展、「陳老大
      」及其他詐欺集團成員，就本案詐欺取財罪之犯行，具有
      犯意聯絡及行為分擔，應論以共同正犯。被告以一行為犯
      組織犯罪防制條例第3條第1項後段參與犯罪組織罪、洗錢
      防制法第14條第1項之洗錢罪、刑法第339條之4第1項第2
      款之三人以上共同詐欺取財罪，其犯罪目的單一，應評價
      為一行為而觸犯數罪名之想像競合犯，是應從一重以刑法
      第339條之4第1項第2款之三人以上共同詐欺取財罪處斷。
（五）復按犯組織犯罪防制條例第3條之罪，偵查及審判中均自
      白者，減輕其刑；犯洗錢防制法第14條之罪，在偵查或審
      判中自白者，減輕其刑，組織犯罪防制條例第8條第1項後
      段、洗錢防制法第16條第2項分別定有明文。次按想像競
      合犯之處斷刑，本質上係「刑之合併」。其所謂從一重處
      斷，乃將想像競合犯組成之評價上數罪，合併為科刑一罪
      ，其所對應之刑罰，亦合併其評價上數罪之數法定刑，而
      為一個處斷刑。易言之，想像競合犯侵害數法益者皆成立
      犯罪，論罪時必須輕、重罪併舉論述，同時宣告所犯各罪
      名，包括各罪有無加重、減免其刑之情形，亦應說明論列
      ，量刑時併衡酌輕罪部分量刑事由，評價始為充足，然後
      依刑法第55條前段規定「從一重處斷」，非謂對於其餘各
      罪可置而不論。因此，法院決定處斷刑時，雖以其中最重
      罪名之法定刑，做為裁量之準據，惟於裁量其輕重時，仍
      應將輕罪合併評價在內（最高法院108年度台上字第4405
      、4408號判決意旨參照）。經查，被告就其參與詐騙集團
      組織，向同案被告李奇展收取裝有被害人范定朗款項之包
      裹，進而掩飾犯罪所得去向與所在等事實，於偵查及本院
      審理時始終供述詳實，業如前述，堪認被告於偵查與審判
      中對所犯參與犯罪組織罪及一般洗錢罪均坦承犯行，本應
      依組織犯罪防制條例第8條第1項後段、洗錢防制法第16條
      第2項之規定減輕其刑，雖因想像競合犯之關係而從一重
      之三人以上共同詐欺取財罪處斷，上開輕罪之減輕其刑事
      由未形成處斷刑之外部性界限，然依前揭說明，仍應於依
      刑法第57條之規定量刑時，仍應併予衡酌此部分減刑事由
      。
（六）爰以行為人之責任為基礎，審酌被告正值青年卻不思循正
      途賺取所需，竟以擔任詐欺集團收水之方式，詐取被害人
      范定朗之款項，所生損害非輕；惟念被告犯後坦承犯行，
      態度尚可，然並未與被害人和解並彌補其損失，複衡諸被
      告犯罪之動機、目的、手段、品行與智識程度、家庭經濟
      及生活狀況、犯罪所生之損害等一切情狀，量處如主文所
      示之刑。
（七）不予宣告強制工作之說明：
      按犯第1項之罪者，應於刑之執行前，令入勞動場所，強
      制工作，其期間為3年，組織犯罪防制條例第3條第3項固
      定有明文。惟上開規定就受處分人之人身自由所為限制，
      違反憲法比例原則及憲法明顯區隔原則之要求，與憲法第
      8條保障人身自由之意旨不符，應自本解釋公布之日起失
      其效力，業經司法院大法官釋字第812號解釋在案。則就
      參與犯罪組織者，得於刑之執行前，令入勞動場所，強制
      工作之規定，既經司法院大法官認定有違憲之情事，且自
      解釋公布之日起失其效力，本案自無從對被告宣告強制工
      作，附此敘明。
三、沒收部分
（一）按犯罪所得，屬於犯罪行為人者，沒收之，於全部或一部
      不能沒收，或不宜執行沒收時，追徵其價額，刑法第38條
      之1第1項前段、第3項分別定有明文。次按共同正犯之犯
      罪所得，沒收或追徵，應就各人所分得之數額分別為之；
      先前對共同正犯採連帶沒收犯罪所得之見解，已不再援用
      及供參考（最高法院104年第13次刑事庭會議決議意旨參
      照）。再所謂各人「所分得」，係指各人「對犯罪所得有
      事實上之處分權限」，應視具體個案之實際情形而定：倘
      若共同正犯各成員內部間，對於不法利得分配明確時，固
      應依各人實際分配所得沒收；然若共同正犯成員對不法所
      得並無處分權限，其他成員亦無事實上之共同處分權限者
      ，自不予諭知沒收；至共同正犯各成員對於不法利得享有
      共同處分權限時，則應負共同沒收之責。至於上揭共同正
      犯各成員有無犯罪所得、所得數額，係關於沒收、追繳或
      追徵標的犯罪所得範圍之認定，因非屬犯罪事實有無之認
      定，並不適用「嚴格證明法則」，無須證明至毫無合理懷
      疑之確信程度，應由事實審法院綜合卷證資料，依自由證
      明程序釋明其合理之依據以認定之（最高法院104年度台
      上字第3604號判決同此意旨）。經查，本件被告於偵訊及
      本院準備程序中供稱：獲得１萬8,000元之報酬等語（見偵
      字第2713號卷第88頁、本院卷二第37頁），該犯罪所得未
      據扣案，爰依刑法第38條之1第1項前段、第3項規定諭知
      沒收，並於全部或一部不能沒收或不宜執行沒收時，追徵
      其價額。
（二）次按供犯罪所用、犯罪預備之物或犯罪所生之物，屬於犯
      罪行為人者，得沒收之，但有特別規定者，依其規定，刑
      法第38條第2項定有明文。扣案之銀色行動電話1支（APPL
      E廠牌、型號IPHONE），為被告所有，且為犯本案犯行所
      用，爰依刑法第38條第2項前段規定，宣告沒收。另扣案
      之白色行動電話1支（APPLE廠牌、型號IPHONE、IMEI：00
      0000000000000），依卷內證據資料，無法證明為被告犯
      本案詐欺犯行所用，爰不予宣告沒收。
據上論斷，應依刑事訴訟法第273條之1第1項、第299條第1項前
段（本案採判決精簡原則，僅引述程序法條），判決如主文。
本案經檢察官賴怡伶到庭執行職務。
中    華    民    國   111    年     8    月    17    日
                    刑事審查庭    法  官      高上茹
以上正本證明與原本無異。
如不服本判決應於收受判決後20日內向本院提出上訴書狀，並應
敘述具體理由。其未敘述上訴理由者，應於上訴期間屆滿後20日
內向本院補提理由書（均須按他造當事人之人數附繕本）「切勿
逕送上級法院」。
                                  書記官      涂頴君
中    華    民    國   111    年     8    月    17    日
附錄本判決論罪法條全文：
組織犯罪防制條例第3條
發起、主持、操縱或指揮犯罪組織者，處3年以上10年以下有期
徒刑，得併科新臺幣1億元以下罰金；參與者，處6月以上5年以
下有期徒刑，得併科新臺幣1千萬元以下罰金。但參與情節輕微
者，得減輕或免除其刑。
具公務員或經選舉產生之公職人員之身分，犯前項之罪者，加重
其刑至二分之一。
犯第1項之罪者，應於刑之執行前，令入勞動場所，強制工作，
其期間為3年。
前項之強制工作，準用刑法第90條第2項但書、第3項及第98條第
2項、第3項規定。
以言語、舉動、文字或其他方法，明示或暗示其為犯罪組織之成
員，或與犯罪組織或其成員有關聯，而要求他人為下列行為之一
者，處3年以下有期徒刑，得併科新臺幣3百萬元以下罰金：
一、出售財產、商業組織之出資或股份或放棄經營權。
二、配合辦理都市更新重建之處理程序。
三、購買商品或支付勞務報酬。
四、履行債務或接受債務協商之內容。
前項犯罪組織，不以現存者為必要。
以第5 項之行為，使人行無義務之事或妨害其行使權利者，亦同
。
第 5 項、第 7 項之未遂犯罰之。
洗錢防制法第14條
有第二條各款所列洗錢行為者，處 7 年以下有期徒刑，併科新
臺幣 5 百萬元以下罰金。
前項之未遂犯罰之。
前二項情形，不得科以超過其特定犯罪所定最重本刑之刑。
中華民國刑法第339條之4
犯第339條詐欺罪而有下列情形之一者，處1年以上7年以下有期
徒刑，得併科1百萬元以下罰金：
一、冒用政府機關或公務員名義犯之。
二、三人以上共同犯之。
三、以廣播電視、電子通訊、網際網路或其他媒體等傳播工具，
    對公眾散布而犯之。
前項之未遂犯罰之。